【裁判字號】    98,訴,1237
【裁判日期】    981109
【裁判案由】    確認管理委員會會議決議內容不存在
【裁判全文】
臺灣臺中地方法院民事判決  98年度訴字第1237號
原      告  宏總加州大樓管理委員會
法定代理人  己○○
訴訟代理人  陳銘傑律師
            黃鼎鈞律師
上  一  人
複  代理人  辛○○
被      告  庚○○
                        樓之5.
上列當事人間確認管理委員會會議決議內容不存在事件，本院於
98年10月19日言詞辯論終結，判決如下：
    主    文
確認被告與原告間主任委員之委任關係不存在。
訴訟費用由被告負擔。
    事 實 及 理 由
壹、程序方面：按訴狀送達後，原告不得將原訴變更或追加他訴
    ，但上開規定於不甚礙被告之防禦及訴訟之終結者、被告於
    訴之變更或追加無異議，而為本案之言詞辯論者，視為同意
    變更或追加，民事訴訟法第255條第1項第7款、第2項定有明
    文。原告起訴原聲明請求「先位聲明：確認被告於民國（下
    同）98年4月6日召開之管理委員會會議決議內容不存在。備
    位聲明：確認被告於98年4月6日召開之管理委員會決議內容
    中有關解任主任委員己○○職務之內容不存在。」嗣於訴訟
    中更正其聲明為「確認被告與原告間主任委員之委任關係不
    存在。」核原告上開聲明之更正，因兩造爭執之基礎事實同
    一，於被告之防禦及訴訟之終結無礙，且被告亦無異議而為
    本案之言詞辯論，核與上開規定無違，應予准許，合先敘明
    。
貳、原告起訴主張：被告為宏總加州大樓管理委員會第十屆委員
    並兼任副主任委員，而宏總加州大樓管理委員會第十屆管理
    委員會之任期將於民國（下同）98年4月30日屆滿，故而原
    告於98年3月31日召開區分所有權人會議，俾改選新任管理
    委員，惟該次會議因出席人數不足公寓大廈管理條例所定之
    法定人數而流會，故而原告依法再定於98年4月22日召開區
    分所有權人會議。詎被告在無區分所有權人會議決議及規約
    約定可解任或罷免主任委員及其程序下，即擅自於98年4月6
    日、在未通知第十屆全體10名管理委員之情形下，由被告召
    集該第十屆管理委員中之丙○○、乙○○○、戊○○、丁○○（上開四人原告原併對之起訴，嗣於訴訟中撤回上開四人
    之起訴）召開管理委員會議（下稱系爭會議），上開四管理
    委員中，委員乙○○○由其夫甲○○代理出席系爭會議，另
    被告並擅自在未經授權下，於系爭會議自居為訴外人即長期
    出國之監察委員周立琛之代表，即於系爭會議中決議罷免原
    告第十屆管理委員會主任委員己○○之職務及改選被告為主
    任管理委員等多項決議，並隨即發函予台中市政府都發處等
    單位，更於98年4月10日前往原告開立金融帳戶之台中商銀
    南豐原分行及台灣銀行水湳分行辦理印鑑變更，旋並於同日
    在社區內公告管理委員異動及暫停區分所有權人會議之召開
    、管理費之暫繳等，甚者，被告因以變更印鑑之方式取得宏
    總加州大樓管理委員會保管之社區基金新台幣（下同）1千
    餘萬元存款，除先行提領約10萬元現金外，更於98年4月15
    日上午9時許欲再提領存款，幸因原告主任委員己○○致電
    銀行阻止，被告始未領取原告之存款。按被告在未通知第十
    屆全體10名管理委員、並由主任委員召集下，私自尋找5位
    委員擅自開會，並作成罷免主任委員己○○等決議，其後更
    變更原告存款印鑑、擅自領款，更公告改選及暫停區分所有
    權人會議、暫停繳納管理費等重大影響全體區分所有權人之
    事項，且因原告嗣後已於98年4月22日順利召開區分所有權
    人會議選舉第十一屆管理委員，致被告是否已合法取得宏總
    加州大樓管理委員會主任委員之地位產生爭執，而此項爭執
    得以確定判決除去之，故依法訴請確認等語。並聲明：確認
    被告與原告間主任委員之委任關係不存在。
參、被告則以：依公寓大廈管理條例第29條第2項之規定，管理
    委員會之召集方式及事務執行方法與代理規定，依區分所有
    權人會議決議，但規約另有規定者，從其規定辦理，而依宏
    總加州大樓住戶規約暨管理委員會組織章程（下稱加州大樓
    規約）第11條第1項之規定，管理委員會定期每月召開1次，
    如有必要得召開臨時會議。被告於98年4月6日所召開之系爭
    會議（下稱系爭會議），距前次於98年3月3日所召開之98年
    3月份管理委員會議已超過1個月之久，所討論之事項又係召
    開區分所有權人會議、罷免與新選主任委員等事項，均為社
    區重大事項，自屬有必要且屬急迫，且經被告先於98年4月2
    日以經6名管理委員連署之存證信函通知訴外人威龍保全公
    司（下稱威龍公司）告知主任委員己○○召開系爭會議之日
    期及討論內容，己○○置之不理，威龍公司攝於己○○之威
    迫利誘，以非其權責為由拒絕通知全體委員開會，是未通知
    全體管理委員開會乃威龍公司未盡管理之責任，非被告之責
    任，自不影響系爭會議召開之合法性。又宏總加州大樓管理
    委員會第十屆管理委員原有11人，惟其中前主任委員謝亞克
    因案遭罷免，且其區分所有權已轉讓，喪失委員資格，而監
    察委員周立琛出國深造，故實際人數僅9人，而被告於98年4
    月6日所召開之系爭會議出席簽到人數為5人，如再計入被告
    所代表之監察委員周立琛，則已達6人，已逾應出席人數2分
    之1，其所為罷免主任委員、選任新管理委員等決議自屬有
    效。再被告經系爭會議選任為第十屆主任委員之任期，原雖
    應於98年4月30日屆滿，惟因宏總加州大樓迄未合法召開區
    分所有權人會議選任新管理委員並進行交接，故被告應仍為
    宏總加州大樓管理委員會之主任委員等語，資為抗辯。並聲
    明：原告之訴駁回。
肆、法院之判斷：
  一、按確認法律關係之訴，非原告有即受確認判決之法律上利
      益者，不得提起之，民事訴訟法第247條第1項亦有明文。
      所謂即受確認判決之法律上利益，係指法律關係之存否不
      明確，原告主觀上認其在法律上之地位有不安之狀態存在
      ，且此種不安之狀態，能以確認判決將之除去者而言（最
      高法院52年台上字第1240號判例參照）。本件原告主張被
      告並未合法取得原告管理委員會主任委員之身分地位，被
      告則抗辯基於系爭會議之決議，其現仍為原告管理委員會
      之主任委員，是兩造就被告與原告管理委員會間有無主任
      委員之委任關係存在，因有爭執而不明確，而兩造此項爭
      執，致何人能行使原告管理委員會主任委員之職權不明確
      ，致原告法律上地位有不安之狀態，且原告此項不安之狀
      態得以確認判決除去之，故而，原告提起本件訴訟有即受
      確認判決之法律上利益，應予敘明。
  二、下列事項為兩造所不爭執，且有宏總加州大樓第十屆管委
      會（委員）名冊、宏總加州大樓住戶規約暨管理委員會組
      織章程、宏總加州第十屆管理委員會98年4月份第一次會
      議紀錄、宏總加州大樓98年區分所有權人會議紀錄等附卷
      可稽，自堪信為真正：
    (一)原告宏總加州大樓管理委員會第十屆管理委員原有己○○
      （主任委員）、被告（副主任委員）、周立琛（監察委員
      ）、丁○○（財務委員）、戊○○、乙○○○、謝亞克、
      李連松、劉虹里、胡紹冀、藍樹明等共11人，惟其中謝亞
      克因區分所有權轉讓他人而喪失管理委員之資格，故第十
      屆管理委員實際為10人。
    (二)原告宏總加州大樓管理委員會第十屆管理委員之任期於98
      年4月30日屆滿。
    (三)原告於98年3月31日召開該社區98年區分所有權人會議，
      然因出席人數未達法定最低出席人數而流會。
    (四)被告於98年4月6日召開管理委員會臨時會，計有管理委員
      丙○○、乙○○○（由其夫甲○○代理出席）、戊○○、
      丁○○等人及被告（被告並兼以監察委員周立琛代理人之
      身分）出席系爭會議，並於系爭會議中作成罷免己○○第
      十屆主任委員職務、及推舉被告為第十屆新主任委員之決
      議。
  三、原告主張被告在無法源依據下擅自召集系爭會議，且未對
      全體管理委員為召開系爭會議之通知，系爭會議不合法，
      所為決議無效等語，為被告所否認，並辯稱曾以存證信函
      要求原告主任委員己○○召開臨時會議，惟為己○○所拒
      ，故而自行召開系爭會議，而系爭會議業經二分之一以上
      委員之出席，所為決議有效等語。是本件兩造爭執之焦點
      乃為被告於98年4月6日所召開之系爭會議，其召集是否合
      法？被告是否因系爭會議之決議而取得原告管理委員會第
      十屆主任管理委員之地位？經查：
    (一)按公寓大廈成立管理委員會者，應由管理委員互推一人為
      主任委員，主任委員對外代表管理委員會。主任委員、管
      理委員之選任、解任、權限與其委員人數、召集方式及事
      務執行方法與代理規定，依區分所有權人會議之決議。但
      規約另有規定者，從其規定。公寓大廈管理條例第29條第
      2項定有明文。而依加州大樓規約管理委員會組織章程第
      11條「委員會議之召開」第1項「管理委員會定期會議每
      一個月召開一次，如有必要得召開臨時會議，惟需經二分
      之一以上委員同意行之。」之規定，及該組織章程第8條
      附表二管理委員職掌表所示，主任委員之執掌為「負責會
      務之推展及管理工作之監督，對外一切事務有效簽認。」
      之規定，基於管理委員會議之召開，為大樓管理工作推行
      、監督之基礎，乃管理委員會最重要之會務，故有權召開
      管理委員會之人為主任委員，則不但管理委員會之定期會
      議應由主任委員為召集人，即使係經二分之一以上委員同
      意之臨時會議，亦應由同意之委員請求主任委員召集之，
      且不論定期會議或臨時會議，既屬會議之召開，自須踐行
      於相當期間前通知全體管理委員之程序，方屬合法。
    (二)次按當事人主張有利於己之事實者，就其事實有舉證之責
      任，民事訴訟法第277條定有明文。被告抗辯曾先以存證
      信函要求原告主任委員己○○召開臨時會議遭拒，既為原
      告所否認，被告就此項利己之積極事實自應負舉證之責任
      。查，被告固提出經被告及戊○○、丁○○、胡紹冀、丙○○、甲○○共同簽署之98年4月2日台中淡溝郵局第337
      號存證信函資為其有請求原告之主任委員己○○召開管理
      委員會之佐證，惟依卷附上開存證信函所示，上開存證信
      函之收件人為威龍公司，並非己○○，嗣後對被告前揭存
      證信函為回覆者，亦係威龍公司，而非己○○，且威龍公
      司於回覆之存證信函所載內容，亦僅稱「經主任委員表示
      ，管理公司請依據程序辦理之」等語，並無己○○拒絕召
      集臨時管理委員會之意旨，亦有威龍公司98年4月3日台中
      南屯路郵局存證信函附卷可參，則被告以前開存證信函為
      據，抗辯其曾要求原告主任委員己○○召開管理委員臨時
      會議遭拒等語，即難逕信為真。從而，被告未經請求原告
      管理委員會主任委員召開管理委員臨時會，即逕行召開系
      爭會議，系爭會議自屬無召集權人所召開，自不能為有效
      之決議，其所為之決議當然自始完全無決議之效力。且查
      ，被告就將於98年4月6日召開系爭會議之通知，並未通知
      原告第十屆管理委員中之藍樹明，為被告自認之事實（見
      本院98年8月24日言詞辯論筆錄），則被告就系爭會議召
      開之通知程序亦不合法，亦堪認定。
    (三)基上所述，系爭會議既屬無召集權人所召集之管理委員臨
      時會議，且未依法將開會之通知合法通知全體管理委員，
      則系爭會議所為決議自屬自始當然無效，則原告主張被告
      並未因系爭會議之決議而取得第十屆管理委員會主任委員
      之身分，故而請求確認兩造間主任委員之委任關係不存在
      ，於法即屬有據，應予准許。
  四、本件判決之結果已臻明確，兩造其餘攻擊防禦方法，經審
      酌均於判決結果無影響，毋庸一一贅述，附此敘明。
伍、結論：本件原告之訴為有理由，依民事訴訟法第78條，判決
    如主文。
中    華    民    國    98    年    11    月    9     日
                  民事第二庭    法  官  呂麗玉
正本係照原本作成。
如對本判決上訴，須於判決送達後20日內向本院提出上訴狀。
中    華    民    國    98    年    11    月    9     日
                                書記官


司法院資訊處製作；財團法人民間司法改革基金會備份。
